【裁判字號】    91,自,181
【裁判日期】    920930
【裁判案由】    誣告
【裁判全文】
臺灣士林地方法院刑事判決                          九十一年度自字第一八一號
    自  訴  人  丙○○
                乙○○
    共同代理人  何岳儒律師
    被      告  甲○○
右列被告因誣告案件，經自訴人提起自訴，本院判決如左：
    主  文
甲○○無罪。
    理  由
一、自訴意旨略以：被告甲○○係擔任赫商精密科技股份有限公司（下稱赫商公司）
    董事長，自訴人丙○○、乙○○原分任赫商公司之副董事長、監察人，被告甲○○以虛構之事實，接續於九十年九月四日、九十年七月二十六日向及臺北縣政府
    警察局汐止分局社后派出所及臺灣士林地方法院檢察署檢察官誣告自訴人丙○○
    、乙○○於夥同訴外人李逢春及黃初之九十年四月四日至四月九日委任強固保全
    股份有限公司派保全人員進駐赫商精密科技股份有限公司，企圖阻止被告甲○○
    進入公司，妨害行使其董事長之權利，並意圖自己不法所有，侵占被告甲○○所
    研發之科技文件，涉有刑法第三百零四條強制罪、第三百三十五條侵占罪，經臺
    灣士林地方法院檢察署檢察官以九十年度偵字第六五八四號受理，於偵查期間，
    該署檢察官依據證人即強固公司保全人員黃正發到庭證述被告甲○○在九十年四
    月四日至四月九日強固公司保全人員管理門禁期間，的確可以自由出入赫商公司
    及被告甲○○雖指控自訴人乙○○、丙○○等人侵占其研發之科技文件，惟始終
    無法說明係侵占何種文件，亦未提出相關事證以供調查，而根據被告李逢春及黃
    初枝所提出之「散熱器(三)」外觀設計專利證書影本所示，設計人是告訴人及被告
    李逢春，專利權人是赫商公司，赫商公司產品之專利權非被告甲○○私有，被告
    甲○○非專利權人，又提不出任何具體事證以實其說等情，於九十一年五月三日
    以自訴人乙○○、丙○○等罪嫌不足依刑事訴訟法第二百五十二條第十款為不起
    訴處分在案，嗣被告甲○○仍向臺灣高等法院檢察署聲請再議，並經臺灣高等法
    院檢察署檢察官以九十一年度上聲議字第一三四四號駁回再議，因認被告甲○○
    涉有刑法第一百六十九條第一項之誣告罪。
二、訊據被告甲○○固坦承擔任赫商公司董事長，自訴人丙○○、乙○○原分任赫商
    公司之副董事長、監察人，其接續於九十年九月四日、九十年七月二十六日向及
    臺北縣政府警察局汐止分局社后派出所及臺灣士林地方法院檢察署檢察官告訴自
    訴人丙○○、乙○○犯有刑法第三百零四條強制罪、第三百三十五條侵占罪嫌，
    惟堅決否認有誣告犯行，辯稱：伊為赫商公司主導經營者，並擔任董事長一職，
    且上開「散熱器(三)」外觀設計專利之設計人是伊及李逢春，伊為專利權人，自訴
    人乙○○、丙○○、李逢春及黃初枝於民國九十年三月二十九日及三十一日陸續
    被伊解聘後，自訴人主張因屢次要求被告召臨時董事會未獲回應，故由自訴人之
    一的丙○○及以赫熵公司副董事長之名義，召開臨時董事會，並於開會當日，即
    九十年四月三日，告知被告當天晚上開會之事，係被告藉故不參加云云，豈有白
    天告知晚上即開會之理？如此未予被告分毫之準備時間，事態果真如此緊急？故
    被告甲○○主張該次臨時董事會之召集程序違反公司法，而拒絕參加，實非無據
    自訴人乙○○、丙○○卻夥同李逢春及黃初枝，委託強固保全股份有限公司（下
    稱強固公司）自九十年四月四日起至同年四月九日止，派保全人員進駐公司，阻
    止告訴人進入公司，並侵占伊所研發之科技文件等語。
三、按犯罪事實應依證據認定之，無證據不得推定其犯罪事實。又不能證明被告犯罪
    者，應諭知被告無罪之判決。刑事訴訟法第一百五十四條、第三百零一條定有明
    文。又認定不利於被告之事實，須依積極證據，苟積極證據不足為不利於被告事
    實之認定時，即應為有利於被告之認定，更不必有何有利之證據，最高法院三十
    年上字第八一六號著有判例。再按刑法第一百六十九條所稱「誣告」乃指「以犯
    人明知所訴虛偽為構成要件，若誤認有此事實，或以為有此嫌疑，自不得遽指為
    誣告」、「以告訴人所訴被訴人之事實必須完全出於虛構為要件，若有出於誤會
    或懷疑有此事實而為申告，以致不能證明其所訴之事實為真實，縱被訴人不負刑
    責，而告訴人本缺乏誣告之故意，亦難成立誣告罪名」，「須具有意圖他人受刑
    事或懲戒處分之要件，如其報告之目的，在求判明是非曲直，並無使人受刑事或
    懲戒處分之請求，即與誣告罪之構成要件不符。」最高法院二十年上字第七一七
    號、四十四年台上字第八九二號及五十五年台上字第八八八號判例，均著有明文
    ；是所謂虛構事實，係指明知無此事實，而故意捏造而言，若出於誤信、誤解、
    誤認或懷疑有此事實，或對於其事實誇大其詞，其目的在求判明是非曲直，均不
    得謂為誣告。經查：
    （一）
    被告甲○○與自訴人丙○○於八十九年二月十九日簽訂合資協議書，其協議書第
    一條約定「雙方同意共同組織設立赫熵精密科技股份有限公司」，第五條約定「
    甲、乙雙方同意依公司法組織董事會，設置董事五席，甲方（即甲○○）指派三
    席，乙方（即丙○○）指派二席，甲方任董事長，乙方任副董事長，新公司監察
    人一席由乙方指派。」嗣後雙方即依該協議內容成立赫熵公司，並由被告甲○○
    依協議擔任董事長，自訴人乙○○為監察人，此為自訴人乙○○、丙○○所是認
    ，並有合資協議書一紙、赫商公司之公司登記案卷在卷可稽，又依上開合資協議
    書，其前言記載「緣因甲方（即被告甲○○）擁有世界先進之熱管製造技術及丙
    方（即甲○○擔任負責人經營之菲帝有限公司）獲有熱導體之來源，乙方（即丙○○）對丙方所製造之樣品熱管優越的導熱性能至感興趣，願出資與甲方合資設
    廠生產銷售由超導熱管為主件之電腦、通訊、音響等等電子產品之導熱及散熱組
    件，第十一條：甲方及丙方擔保所擁有之熱管製造技術，係獨家授權新公司（指
    赫熵精密科技股份有限公司），否則應負第九條之賠償責任……。」，再依專利
    法（八十六年五月七日總統令公布）第七條第一項：「受雇人於職務上所完成之
    發明、新型或新式樣，其專利申請權及專利權屬於雇用人，雇用人應支付受雇人
    相當之報酬。但契約另有訂定者，從其約定。」故本項之適用，僅存在於雇用人
    和受雇人間，亦即僅僱傭關係始有適用，非僱傭關係即無適用之餘地，而依公司
    法第一百九十二條第四項規定：「公司與董事間之關係除本法另有規定外，依民
    法關於委任之規定。」從而，董事和公司之間，為委任關係，非僱傭關係，準此
    ，依上開合資協議書所約定及專利法之規定，赫商公司是否確實為上開熱管製造
    技術之專利權人即有疑義，被告甲○○因上開爭議，自認其仍為上開熱管製造技
    術專利權人並非無據。再者，被告甲○○為赫商公司之董事長，自訴人丙○○、
    乙○○原分任赫商公司之副董事長、監察人，另李逢春及黃初枝亦赫商公司之總
    經理、副總經理職務，已如前述，又按股份有限公司經理人之委任、解任及報酬
    ，應由董事會以董事過半數之出席，及出席董事過半數同意之決議行之，公司法
    第二十九條第三款定有明文。被告甲○○於九十年三月二十九日及三月三十一日
    分別解除被告李逢春及黃初枝二人職務時，並未召開董事會，純係其個人片面之
    行為，固有卷附被告甲○○親寫之公告及人事命令二紙附於該案偵查卷內可稽，
    雖被告甲○○解任李逢春及黃初枝之行為有無符合上開公司法之規定，已有存疑
    ，然又依公司法第二百零八條第三項及第二百零四條規定：「董事長請假或因故
    不能行使職權時，由副董事長代理之。」「董事會之召集，應載明事由，於七日
    前通知各董事及監察人，但有緊急情事時，得隨時召集之。」，被告甲○○解除
    李逢春及黃初枝之職務後，自訴人乙○○、丙○○主張因屢次要求被告召開臨時
    董事會未獲回應，故由自訴人之一的丙○○及以稱赫熵公司副董事長之名義，召
    開臨時董事會。並於開會當日，即九十年四月三日，告知被告當天晚上開會之事
    ，被告甲○○未參加等情，業據自訴人乙○○、丙○○於前開案件偵查案件中之
    民九十年四月九日之警訊時陳述在卷，並有該警訊筆錄可稽（臺灣士林地方法院
    檢察署九十年度偵字第六五八四號案卷第六、第八頁），故被告甲○○認為豈有
    白天告知晚上即召開臨時董事會開會之理？而有違反上開公司法之規定，而未予
    參加，是以被告甲○○認為其與自訴人乙○○、丙○○及李逢春及黃初枝等人間
    因赫商公司之董事長代表人資格及經營權已有爭議糾葛，實係事出有因。
    （二）
    自訴人乙○○、丙○○平日未參與公司運作，赫商公司實際經營者是黃初枝及李
    逢春，被告甲○○於九十三月二十九日及三十一日未召開董事會，即解除李逢春
    及黃初枝之職務，並將該二人辦公室上鎖，導致公司無法正常運作時，自訴人乙○○、丙○○請被告甲○○召開董事會，惟被告甲○○不理不睬，不得已乃由自
    訴人乙○○、丙○○共同召集，並於九十年四月三日上午，親口告知被告甲○○
    當晚要在律師事務所召開董事會，被告甲○○未參加；嗣因案外人即被告甲○○
    之妻黃初枝於同年四月四日經其他董事會決議出任赫商公司總經理職務，又因被
    告甲○○於同年四月四日下午，在辦公室做出很多不理性行為，以致全體員工無
    法上班，遂經其他董事同意，提前放假，並自九十年四月四日下午起至同年四月
    九日上午止連續放假期間，委託強固公司派保全人員進駐公司以維護公司資產，
    當時董事會有張貼公告於公布欄，內容言明放假期間進入公司者，離開時不得攜
    帶公司之物品及文件等情，業據自訴人乙○○、丙○○自承屬實，並經黃初枝於
    臺灣士林地方法院檢察署九十年度偵字第六五八四號侵占案件中陳述在卷，並有
    臺灣士林地方法院檢察署九十年度偵字第六五八四號不起訴處分書在卷可稽，且
    證人即赫商公司員工徐嘉生於本院證稱：「（問：任職期間是否知道赫商精密科
    技股份有限公司董事與股東間之糾紛？）知道，九十年三月二十九日中午被告邀
    請赫商公司總經理李逢春，請李逢春吃午餐，除了我之外還有被告的朋友，李逢
    春是最後才到場，當時被告就質問李逢春，稱為何未經被告同意將股份過戶到李
    逢春及其妻名下，被告發覺公司有問題，就問李逢春是否願意將股份還給被告，
    李逢春當時回答稱寧願保留其股份，並向被告表明其可以不擔任董事，並口頭辭
    去董事及總經理職務，講完話李逢春就氣衝衝的離開，飯後我陪被告回去公司，
    被告發覺李逢春未請假及找人代理，就當場發布緊急人事命令，將李逢春革職，
    隨即與副總經理黃初枝起口角爭執及拉扯，嗣後過了二天，被告就以黃初枝擾亂
    公司為由（該人事命令詳細事由我已忘記了）革職，嗣後九十年四月四日早上我
    陪被告到公司，在近中午時間，黃初枝、乙○○偕同多位保全人員進入公司，他
    們隨即進入董事長及總經理共用之辦公室，及副總經理辦公室，我當時被保全公
    司人員擋在櫃台前，但我可看見他們一群人進進出出該二個辦公室，陸續抱出幾
    袋東西出去，直過中午後黃初枝發出一道命令並貼出公告，內容是自九十年四月
    四日到九十年四月六日公司放假，黃初枝隨即離開公司，只留下強固保全公司人
    員，因被告有一個小工作室在公司櫃台旁邊，而公司內外係以一磁卡鎖管制，磁
    卡鎖是由人事室經理以電腦設定，他們離去後，被告發現其磁卡無法進入其工作
    室，所以我就陪被告離開公司。（問：九十年四月四日近中午乙○○、黃初枝等
    人是如何進入上開二間辦公室？）我當時人在櫃台，但我有看到鎖匠。（問：當
    時鎖匠做何事？）開門，門是我釘的。（問：前述他們帶何物出去？）有紙箱及
    袋子，但內容是何物，我從外表看不出來。（問：是否描述袋子形狀？）箱子裝
    何物我不清楚，袋子形狀我看不出來，但有些是塑膠袋可以看出來內裝是書本之
    物。（問：乙○○等人離開公司後，被告為何不阻止乙○○等人變更磁卡鎖？）
    當時該磁卡鎖是人事經理李均偉負責，是以電腦設定。（問：何以知道在九十年
    三、四月赫商精密科技股份有限公司發生何事？）因當日我在場，九十年三月中
    旬來找我擔任其特別助理，因董事長助理必需由董事會同意我是九十年三月二十
    幾日就已到赫商精密科技股份有限公司任職。（問：前述九十年四月四日近中午
    與被告進入赫商精密科技股份有限公司？）是，（問：何以早上既隨被告到公司
    ，當時何以會被後來之保全公司人員阻擋在櫃台？）我是正常上班時間進入公司
    ，都是在被告辦公室整理東西，近中午黃初枝、乙○○進公司來，被告就與他們
    發生爭執，我就過去，以我職務之立場我應該過去，因當時公司其他人員也衝過
    去，因他們七、八人進公司來，我不知道我為何被阻擋，當時只有我一人被阻擋
    在櫃台。（問：保全公司人員到赫商精密科技股份有限公司時，被告當時是否在
    其工作室？當日有無人攔阻被告在其工作室？你與被告人身自由有無被限制？）
    被告當時是在工作室，後來被告走過去就與黃初枝發生拉扯，當時並沒有人限制
    被告在工作室內，也沒有強制我與被告出去，當時保全人員只是不讓我進入」等
    語（本院九十二年六月十九日筆錄），雖被告甲○○與自訴人乙○○、丙○○及
    案外人李逢春及黃初枝間因赫商公司之經營權之董事長資格發生爭執，然被告甲○○自認其仍為赫商公司之董事長，其工作室在因赫商公司更換磁卡鎖管制（磁
    卡鎖是由人事室經理以電腦設定），致其進入其工作室及經自訴人乙○○、丙○○限制於自九十年四月四日下午起至同年四月九日上午止連續放假期間，委託強
    固公司派保全人員進駐公司以維護公司資產為理由在該放假期間進入公司者，離
    開時不得攜帶公司之物品及文件等限制，參以被告甲○○於九十年三月二十九日
    、三十一日分別解除訴外人李逢春及黃初枝之總經理和副總經理之職務後，李逢
    春及黃初枝二人之辦公室內放有赫商公司所有之科技文件，此觀之李逢春於九十
    年四月十日於警訊中陳稱：「況且專利權是屬於公司資產，並沒有所謂侵占的問
    題。所以我辦公室內也有一些零散的圖面資料，況且像專利証書，申請書都是放
    置在黃初枝的辦公室內」（九十年度偵字第六五八四號卷第十一頁反面）及自訴
    人丙○○於九十年四月九日下午警訊中陳稱：「（問：甲○○於九十年三月二十
    九日、三十日解聘李逢春及黃初枝後且封閉該二人辦公室，據他稱係由你指使其
    他人把辦公室打開，是否事實？另保全人員阻止甲○○董事長進入辦公室是何人
    下令？）是我們經過監察人自訴人乙○○同意和我共同打開辦公室的，因為當時
    有重要的國外客戶到，所以才解除（指打開辦公室），另外保全人員是下班後為
    維持公司資產而設立的，是經過臨時董事會及監察人同意才委託保全公司（強固
    保全）管理門禁」（同上偵卷第五頁反面），另自訴人乙○○於警訊中陳稱：「
    因為甲○○是違法解聘，所以第二天總經理及副總經理都沒有地方上班，且公司
    內無人領導。到了四月四日我到公司內才知道辦公室被上鎖，所我才叫公司內誰
    有鑰匙的，來開鎖，並由原任的總經理、副總經理上班」（同上偵卷第七頁反面
    ）。
三、綜上所述，姑不論自訴人乙○○、丙○○二人所陳稱打開辦公室之原因不相符合
    ，然該辦公室確經自訴人乙○○、丙○○予以開啟，被告甲○○既自認其仍為赫
    商公司董事長，及其為上開專利之所有人，其存放於該辦公室內有關該專利之文
    件，已足令其心生懷疑自訴人等在開鎖之後可能將文件侵占，故被告乃就此提出
    告訴，應係出此嫌疑，另因自訴人乙○○、丙○○委請保全人員管制赫商公司之
    門禁進出，被告甲○○主觀上認為其權利受到不當妨害，而提出告訴，認為自訴
    人乙○○、丙○○此部分所為有此刑法第三百零四條妨害自由之嫌疑，而提出告
    訴，尚非無據之虛構事實，依上開判例意旨，被告甲○○提出上開告訴，
    係求判明是非曲直，雖對於告訴內容縱出於誤解、誤認或懷疑有此事實，惟其並
    無使自訴人乙○○、丙○○受刑事或懲戒處分之請求，即與誣告罪之構成要件不
    符，自應諭知無罪之判決。
據上論斷，應依刑事訴訟法第三百四十三條、第三百零一條第一項前段判決如主文。
中      華      民      國      九十二      年      九      月  三十    日
                                    臺灣士林地方法院刑事第一庭
                                        法  官  蔡  明  宏
如不服本判決，應於判決送達後十日內，向本院提出上訴狀。
右正本證明與原本無異。
                                        書記官  陳  漢  朝
中      華      民      國      九十二      年      十      月    七    日


司法院資訊處製作；財團法人民間司法改革基金會備份。
